臺灣臺北地方法院民事判決　　　　　　 100年度保險字第28號
原　　　告　吳鍾珍
　　　　　　王懿興
　　　　　　吳玫
共　　 同
訴訟代理人　王正豪律師
　　　　　　張仁興律師
被　　　告　南山人壽保險股份有限公司
法定代理人　謝仕榮
訴訟代理人　林寬佩
參　加　人　林苾芬
訴訟代理人　施裕琛律師
上列當事人間給付保險金事件，本院於民國一百年六月九日言詞
辯論終結，判決如下：
    主      文
原告之訴及假執行之聲請均駁回。
訴訟費用由原告負擔。
    事實及理由
一、按訴狀送達後，原告不得將原訴變更或追加他訴，但請求之
    基礎事實同一，擴張或減縮應受判決事項之聲明者，不在此
    限，民事訴訟法第255條第1項第2、3款定有明文。本件原告
    於起訴時訴之聲明原係訴請被告給付原告吳鍾珍新臺幣（下
    同）614,017元，原告王懿興614,017元，原告吳玫614,016
    元，嗣於民國100年4月13日以書狀擴張訴之聲明為被告應給
    付原告吳鍾珍615,591元，原告王懿興615,591元，原告吳玫
    615,591元，依前揭規定，本院自應予以准許，先予敘明。
二、原告起訴主張：原告吳玫以自己為要保人，胞弟吳翊宏（原
    名吳大宇）為被保險人與被告訂有人身保險契約，保單號碼
    ：Ｚ000000000，契約始期：民國81年2月16日，且指定原告
    三人為身故保險金受益人。被保險人吳翊宏於98年10月31日
    因癌症而身故，被告依約應給付原告三人身故保險金共計1,
    846,773元，原告吳玫向被告查詢有關身故保險金的申請事
    宜，詎被告以身故保險金受益人已變更為被保險人吳翊宏之
    配偶林苾芬為由，拒絕原告吳玫有關系爭契約的任何查詢。
    原告吳玫為系爭契約之要保人，依保險法第110條、第111
    條規定及系爭契約二十年繳費增值分紅終身壽險條款第20條
    約定可知，僅有原告吳玫有權指定及變更身故保險金受益人
    。原告吳玫為釐清身故保險金遭不法變更之事實，於99年7
    月12日以蘆竹郵局第000404號存證信函向被告請求系爭保險
    契約之謄本，方得知系爭契約已於96年11月6日遭不法變更
    要保人為吳翊宏，身故保險金變更為林苾芬。對於上述變更
    ，原告吳玫均不知情，且於變更當時吳玫不在中華民國境內
    ，原證九契約變更申請書上「吳玫」之簽名係偽造。契約變
    更申請書既非要保人吳玫之意思，當不生變更之效力，原告
    等三人當有權請求被告給付系爭保險金。爰依保險契約基本
    條款第2條第13點、定期保險附約第1條、防癌保險單基本條
    款第24條提起本訴。並聲明：（一）被告應給付原告吳鍾珍
    615,591元，原告王懿興615,591元，原告吳玫615,591元，
    並均自起訴狀繕本送達翌日起即100年3月26日起至清償日止
    ，按年息10％計算之利息。（二）願供擔保，請准宣告假執
    行。
三、被告則抗辯以：系爭保單之原要保人吳玫及變更後之要保人
    (即被保險人)吳翊宏，係依保險法第111條第1項規定及系爭
    保單「新二十年期繳費增值分紅終身壽險」第20條第1項約
    定，以契約變更/復效/保單補發申請書，向被告申請變更身
    故受益人並均簽名確認其變更之意思，且已通知被告，自發
    生更換受益人之效力。換言之，系爭保單之身故受益人已合
    法、有效變更為林苾芬，原告等並非系爭保單之身故受益人
    ，被告業已依約給付保險金予系爭保單之受益人林苾芬，被
    告之給付保險金債務業已發生清償之效力。並聲明：（一）
    原告之訴駁回。（二）如受不利判決，願供擔保請准免予假
    執行。
四、參加人則抗辯以：原告前主張參加人受領保險金不法，向本
    院檢察署提起侵占罪告訴，業經本院檢察署100年度偵字第
    688號處分不起訴,並經原告聲請再議遭駁回確定。不起訴處
    分之理由為參加人確實為保險契約之受益人，受領保險給付
    並非侵占罪。被保險人吳翊宏身故前並未告知參加人為系爭
    保約之受益人。在吳翊宏身故後，保險業務員吳美蘭才通知
    參加人領取身故保險金。是原告主張身故受益人遭不法變更
    ，均與參加人無涉。原告前對參加人提出侵占告訴時，依南
    山人壽提供之資料與說明，系爭保約之最初要保人為吳玫、
    被保險人吳翊宏，嗣後吳玫、吳翊宏申請變更要保人為吳翊
    宏，再嗣後要保人兼被保險人吳翊宏指定參加人為受益人，
    各該申請書上均有吳玫、吳翊宏之簽名等語。並聲明：原告
    之訴駁回。
五、兩造不爭執之事項：
（一）原告吳玫曾於81年2月16日以自己為要保人，以吳翊宏（
      原名吳大宇）為被保險人，與被告簽訂保單編號Ｚ0000000
      00「新20年限期繳費增值分紅終身壽險」及附約之保險契
      約。
（二）吳翊宏於98年10月31日因癌症死亡，被告依上開保險契約
      應給付身故保險金1,846,773元。
六、得心證之理由
    原告主張被告未經吳玫同意變更要保人及受益人，仍應依上
    開保險契約給付保險金予變更前之原告，為被告所否認，並
    以前揭情詞置辯，茲本件之爭點厥為原告吳玫於96年11月6
    日所為要保人及受益人變更是否偽造？原告主張上開變更不
    生效力以保險受益人身分請求被告給付保險金有無理由？乃
    分述如下：
（一）原告吳玫於96年11月6日所為要保人及受益人變更之簽名
      是否偽造？
   1、按民事訴訟如係由原告主張權利者，應先由原告負舉證
      之責，若原告先不能舉證，以證實自己主張之事實為真實
      ，則被告就其抗辯事實即令不能舉證，或其所舉證據尚有
      疵累，亦應駁回原告之請求。最高法院17年上字第917號
      判例意旨可參。
   2、原告主張訂保單編號Ｚ000000000「新20年限期繳費增值分
      紅終身壽險」及附約之保險契約契約變更/復效/保單補發
      申請書（下簡稱變更申請書）中吳玫簽名為偽造。然證人
      即本件契約招攬及變更見證之業務員吳美蘭就系爭要保人
      由吳玫變更為吳翊宏一事，係由其處理，當時係吳翊宏提
      出申請，且稱吳玫會由大陸回來簽名，之後吳翊宏交付吳
      玫簽好名的變更申請書，而公司規定業務員送件要在見證
      簽名遂簽名等情到庭結證甚詳（見本院卷第120頁及第121
      頁正面）。參諸卷附要保書與原告所不爭執之 86年2月26
      日契約內容變更申請書暨本件系爭變更申請書（見本院卷
      卷第10、11、81、82頁反面），其中吳玫簽名之筆順、撇
      捺及特徵完全相同，原告認變更申請書吳玫簽名係刻意臨
      摹云云，衡其主張無非已經先認字跡相同一致，再以悖於
      常情之描寫徒稱簽名之虛偽，要不足採。加以，吳翊宏本
      即為被保險人，其自己提出要求變更為要保人，甚至將其
      配偶林苾芬列為受益人，核屬人情之常，並無乖離常理，
      甚至當時距離保險事故發生尚約二年，豈有偽造之必要。
      是原告既不能舉證證明其於變更申請書上所為簽名有何偽
      造之處，被告抗辯吳玫本人同意變更申請之內容而簽名，
      尚非無據。
   3、原告再主張本件變更申請非由原要保人吳玫提出，且未授
      權辦理，證人吳美蘭為見證人或受任人身分然其未受要保
      人吳玫委任且未確認變更之真實性，故變更無效云云。但
      查：
 （1）原告吳玫既已變更申請書上署名則表示首肯相關內容，縱
      使形式上係由吳翊宏發動申請變更之事，但亦不影響吳玫
      允諾變更申請之提出與結果。至原告舉以入出國證明書（
      見本院卷第90頁）推論主張變更申請書所載日期為96年11
      月6日，當時伊不在國內無從簽名云云。詳觀變更申請書
      ，96年11月6日為受理之日期，簽名可在申請受理之前，
      非必受理當日吳玫在國內始得簽署，且即便吳玫人在國外
      ，吳翊宏是否以郵寄方式使吳玫簽立後寄回亦有可能，原
      告之入出境日期此不足為原告有利之事實認定，驟認原告
      未曾同意簽署變更同意書。
 （2）又變更申請書委任事項欄載有「代為處處理上述變更事宜
      ，並同意貴公司將本申請書相關文件由下述受任人/業務
      員交予要保人」欄內亦有受任人簽名欄、見證人簽名欄及
      業務員簽名欄，證人吳美蘭於業務員欄簽名，綜關上述文
      字記載之文義，並非當然即指其為受任人，參以吳玫已在
      申請書上簽名，即便認吳美蘭為吳玫之受任人，亦非不可
      。遑論本件係被保險人自己要求變更，復經原要保人吳玫
      簽名於上，證人就吳玫筆跡因屬客戶而有所認知且因吳翊
      宏告以相關變更資訊證述在卷，顯已盡其能事，無從再行
      強求證人進一步確認吳玫有無同意變更之意思。原告上開
      主張，均不足採。
   4、準此，被告抗辯系爭保險契約原要保人吳玫同意變更為吳
      翊宏，吳翊宏再將受益人變更為參加人林苾芬一節，自為
      適法，要屬可信。
（二）原告得否向被告請求保險金
      系爭保險契約已將要保人變更為吳翊宏、受益人為參加人
      林苾芬，已如前析，被告經林苾芬之申請而將保險金全額
      給付，亦有保險金申請書及保險金理賠通知書附卷可參（
      見本院卷第84頁正反面），被告抗辯原告並無請求被告給
      付保險金之權，洵為可信。
七、綜上所述，原告未能舉證證明系爭保險契約變更申請書要保
    人之簽名係屬偽造，是保險契約受益人已經合法變更，原告
    無從請求被告給付保險金。原告本於系爭保險契約法律關係
    ，請求被告各給付原告吳鍾珍615,591元，原告王懿興
    615,591 元，原告吳玫615,591元，及自起訴狀繕本送達被
    告之翌日起至清償日止，按年息百分之10計算之利息，為無
    理由，應予駁回。其假執行之聲請，因訴之駁回而失所依據
    ，併予駁回。
八、本件事證已臻明確，兩造其餘攻擊或防禦方法，經本院審酌
    後，認均與本件之結論無涉，茲不予論述，併予敘明。
九、據上論結，原告之訴為無理由，依民事訴訟法第78條，判決
    如主文。
中    華    民    國   100    年    6     月    24    日
                  民事第七庭    法  官  吳定亞
以上正本係照原本作成。
如對本判決上訴，須於判決送達後20日內向本院提出上訴狀。如
委任律師提起上訴者，應一併繳納上訴審裁判費。
中    華    民    國   100    年    6     月    24    日
                                書記官  張婕妤